【裁判字號】    98,訴,2444
【裁判日期】    981231
【裁判案由】    強盜等
【裁判全文】
臺灣板橋地方法院刑事判決              98年度訴字第2444號
公  訴  人  臺灣板橋地方法院檢察署檢察官
被      告  丙○○
選任辯護人  財團法人法律扶助基金會李基益律師
上列被告因強盜案件，經檢察官提起公訴（98年度偵字第14515
號），本院判決如下：
    主  文
丙○○意圖為自己不法之所有，攜帶兇器，以脅迫至使不能抗拒
，而取他人之物，處有期徒刑年捌月。又意圖為自己不法之所
有，攜帶兇器，以強暴至使不能抗拒，而取他人之物，處有期徒
刑年捌月。應執行有期徒刑伍年陸月。
    事  實
一、丙○○意圖為自己不法之所有，先於民國98年5 月21日凌晨
    1 、2 時許至4 時許間之某時在臺北縣蘆洲市○○路422 巷
    48弄22號附近，竊取廖王秋燕所有、交由董彩雲管領使用車
    牌號碼為MLW-192 號之重型機車後（竊盜部分另由本院以98
    年度易字第1997號案件審理），即於同日清晨4 時50分許，
    持客觀上足以危害人之生命、身體安全，可供兇器使用之摺
    疊刀一把，駕駛上開竊得之機車至位於臺北縣五股鄉○○路
    ○段135 號之「伊莉莎檳榔攤」，並持上開摺疊刀向該檳榔
    攤員工己○○恫稱「要搶劫」，喝令己○○取出店內紙鈔，
    即以此脅迫之方式，至使己○○不能抗拒。己○○因不敢抵
    抗，乃向丙○○佯稱店內紙鈔已為老闆取走，丙○○見狀遂
    自行取走店內新臺幣（下同）十元硬幣二十枚、五十元硬幣
    十六枚（共計一千元）等物，強盜得手後，於現場稍作逗留
    ，始行離去。
二、丙○○旋又意圖為自己不法之所有，再於同日清晨5 時10分
    許，駕駛上開機車至上開新五路二段83號之「流星雨檳榔攤
    」，先向檳榔攤員工丁○○佯稱欲購買檳榔，隨即持前開摺
    疊刀抵住丁○○之頸部，喝令丁○○取出店內紙鈔，因丁○○亦佯稱店內已無紙鈔，丙○○遂又自行取走店內櫃檯上之
    十元硬幣十枚、五十元硬幣二十枚（共計一千一百元）等物
    。後見丁○○所有之皮包一只（內有鑰匙三支）放在該店置
    物櫃內，遂一併強盜該皮包，丁○○見狀欲搶下丙○○所持
    之摺疊刀，拉扯過程中不慎遭劃傷頸部及手部（傷害部分，
    未據提出告訴），丙○○即以此強暴之方式，至使丁○○不
    能抗拒，而取走上開硬幣及皮包（含其內之鑰匙）等財物。
    嗣因丁○○大聲高喊搶劫，此時在店內休息室之「流星雨檳
    榔攤」負責人鄒新田，聽聞後透過監視器發現丙○○正在店
    內行搶，隨即衝出查看，丙○○見狀即駕駛上開機車逃逸，
    鄒新田亦駕駛機車在後追趕。後丙○○為鄒新田追逐至五股
    鄉○○路○段171 巷口時，因逆向行駛而擦撞計程車後人車
    倒地，遂為鄒新田及據報趕赴現場之員警逮捕，並扣得其強
    盜所得之硬幣共計二千一百元、皮包一只及鑰匙三支等物（
    上開摺疊刀於追捕過程中掉落，業已遺失）。
三、案經臺北縣政府警察局蘆洲分局報請臺灣板橋地方法院檢察
    署檢察官偵查起訴。
    理  由
一、證人己○○、鄒新田、丁○○於警詢中所為之證述，及證人
    己○○、鄒新田簽名表示指認及具領扣案贓物意思之贓物認
    領保管單各一紙，雖均係被告丙○○以外之人於審判外之言
    詞或書面陳述，然經本院於審判期日提示被告及辯護人後，
    被告及辯護人就證據能力方面均未聲明異議，且本院審酌上
    開證人與被告素無怨隙，僅為單純強盜案件之被害人，並無
    曲詞誣陷被告之動機，是渠等於案發後記憶猶新之情況下所
    為之陳述，可信性甚高，如引用其上開陳述作為證據應屬適
    當，依刑事訴訟法第159 條之5 規定，即有證據能力。
二、訊據被告固坦承於上開時、地有持刀脅迫被害人己○○及抵
    住被害人丁○○後，強取上開財物之事實，惟矢口否認有強
    盜犯行，辯稱：伊因患有雙向情感精神疾病，自93年起即陸
    續就醫治療，案發前並已持續三年至台北市立聯合醫院中興
    院區接受詹佳真醫師診治，而詹醫師所開立之安眠藥物，可
    能產生意識模糊夢遊等行為，導致被告當晚服藥後因處於意
    識模糊夢遊狀態下，方為本案強盜行為，然被告當時已無法
    辨識其行為違法，並無強盜故意云云。經查：
(一)被告於上開時、地駕駛竊得之機車先後至該二檳榔攤，以其
    所攜摺疊刀一把脅迫被害人己○○及抵住被害人丁○○，至
    使渠等不能抗拒後，強取上開硬幣及皮包等財物之事實，為
    被告所供承不諱，核與證人即被害人己○○、鄒新田、丁○○於警詢及偵查中所為之證述相符，並有贓物認領保管單二
    紙、現場及扣案贓物照片十幀附卷可稽，是此部分之事實堪
    以認定，合先敘明。
(二)被告至遲自93年間起即因雙向情感精神疾病陸續至台北市立
    陽明醫院、新光吳火獅紀念醫院、振興復健醫學中心精神醫
    學部、台北市立聯合醫院中興院區等處接受治療等情，業據
    證人即被告之母乙○○、證人即被告上開中興院區主治醫師
    詹佳真於本院審理中證述甚詳，並有上開醫院病歷資料各一
    份附卷可參，可認其確實長期罹患精神疾病。惟經本院將被
    告送財團法人亞東紀念醫院鑑定精神狀態結果，就此部分認
    為：「李員（即被告）臨床診斷為：第二型雙極性情感精神
    疾患，長期使用安眠藥物、情緒穩定劑及抗憂鬱藥物。……
    李員之情緒狀態在案發前屬平穩狀態，可以維持工作並獲得
    不錯的業績，職業功能未受影響，且從未出現與現實脫離之
    奇異思想或怪異行為，故判斷其精神疾病在犯案時不會導致
    其行為時不能辨識其行為為違法或辨識能力降低，亦不會因
    其精神疾病導致其欠缺或降低依其辨識而行為之能力。……
    以其犯案時之行為，言語複雜程度以及被檳榔攤負責人發現
    時之逃逸反應，推測其案發當時之辨識能力與依其辨識而行
    為之能力應無顯著降低。」等語，有上開醫院98年10月23日
    精神鑑定報告書一份在卷可按，可徵被告所罹患之精神疾病
    本身，應不會導致其行為時欠缺或顯著降低辨識其行為違法
    或依其辨識而行為之能力。
(三)再就被告所服用之安眠藥物而言，雖證人即被告主治醫師詹
    佳真於本院審理中證稱，其於98年4 月23日開予被告服用之
    藥物中，編號01之Modipanol 藥物，係睡前服用，且在醫學
    上曾有病患服用後產生夢遊、不知自己行為狀況之報告等語
    ，然證人詹佳真亦證稱其自97年12月間起即已開立該藥物予
    被告服用，劑量並未變動，且一般會產生夢遊症狀係在吞服
    藥物後一、二小時內發生，又案發前被告回診時，依病歷記
    載，未曾向其反應過產生夢遊症狀等語（參見本院98年11月
    3 日審判筆錄第16至18頁）。而上開亞東紀念醫院精神鑑定
    結果就此部分亦指出：「藥物影響方面，一般服用安眠藥後
    所發生之無意識行為（俗稱夢遊）或意識減弱之行為，通常
    在藥劑使用或劑量有更動之初期即會發生，但李員已持續服
    用同種安眠藥物長達五個月，且劑量未曾加以更動，若此時
    才新發生無意識或意識減弱之行為，在臨床上屬較為罕見之
    情況。此外，一般安眠藥物導致之無意識或意識減弱行為之
    發生時間，通常為服藥後二至三個小時內（睡眠之前半夜）
    ，但李員服藥時間為案發前天晚上11時，犯案時間則為翌日
    上午4 時50分，中間已經過將近六個小時，臨床上亦罕見安
    眠藥物所導致之無意識或意識減弱之行為會出現於此時期或
    延續至此時期。……李員於案發時所執行之行為，包括與檳
    榔攤員工佯裝要買檳榔、威脅、搶奪、逃逸、逆向行駛皆為
    複雜且有組織之行為，推測李員於案發當時，對於周遭環境
    及自身行為之觀察及感知，應未有顯著減弱。而李員於警詢
    時，可以詳述案發經過、意圖與心理反應，亦顯示其案發當
    時之意識程度未有顯著減弱。雖李員之後宣稱其記憶喪失，
    但事後之記憶喪失，並不等同於案發當時其意識醒覺程度及
    辨識行為為違法或依其辨識而行為之能力喪失。綜而言之，
    李員所宣稱其犯行為受安眠藥物影響所導致，依其發生之時
    間與日常服藥模式來看，在臨床發生的可能性低。」等語，
    有上開精神鑑定報告書一份在卷可參；證人詹佳真對此部分
    之鑑定結論亦表贊同（參見上開本院審判筆錄第20頁）。是
    由被告已長達五個月服用相同劑量之安眠藥物，惟均未向醫
    師反應曾出現夢遊狀況，且此次係於服藥後五、六小時後才
    犯下本案，並非一般產生夢遊狀況之時間等情可知，被告於
    案發時理應未受藥物影響而出現意識模糊之夢遊情形。
(四)此外，依本院依職權查詢結果，被告本身於92、93年間即因
    積欠信用卡債務而遭強制停卡，有財團法人聯合徵信中心信
    用卡資訊一份附卷可稽，證人乙○○於本院審理中亦證稱被
    告確實有積欠卡債十幾萬元，並積欠友人三萬一千元，家裡
    沒錢幫忙還等語（參見上開本院審判筆錄第12頁），可徵被
    告資力不佳，具有牟利之動機。再就本件被告犯罪手法而言
    ，被告家中本即有機車，被告並可自行騎用（參見證人乙○○於本院審理中所證），然被告竟係先竊取他人機車後再強
    盜兩家檳榔攤，可徵其尚知駕駛贓車以避免警方循機車車號
    追緝，又其遭證人鄒新田發現後，亦知駕駛機車逃逸，此均
    顯見被告所為乃屬有計劃之強盜財物以牟利之犯罪行為，且
    其臨場反應與正常人並無不同之處，故被告行為時之意識狀
    況應十分清楚，具有強盜之故意，至為灼然。
(五)另證人宋秀玉於本院審理中證稱警詢時看到被告係頭痛、精
    神恍惚，平日被告除了服藥就是睡覺等語（參見上開本院審
    判筆錄第3 、4 頁）；證人乙○○乙○○亦僅證稱被告服藥
    後會精神恍惚，平常會喊頭痛等語（參見上開本院審判筆錄
    第7 頁）。證人甲○○於本院審理中證稱被告羈押於台北看
    守所時服藥後有眼神呆滯，不理人之情形等語（參見本院98
    年12月日審判筆錄第4 、5 頁）；證人戊○○於本院審理中
    則證稱被告吃完藥後會產生恍惚、說話語無倫次及回應比較
    慢之情形等語（參見上開本院審判筆錄第6 、7 頁）。是綜
    合上開證人所述可知，被告服藥後乃係出現精神恍惚、語無
    倫次及反應較慢之情形，與前述本件被告係積極竊車後持刀
    強盜財物，更於遭證人鄒新田發現後第一時間即知逃跑等精
    神緊繃、反應迅速之情形迥異，顯與其平日服藥後受藥物影
    響之狀況不同，從而被告辯稱係受藥物影響致意識模糊夢遊
    ，並無強盜故意云云，實非可採。
(六)據此，被告上開所辯，洵非足採，其係基於強盜之故意而為
    本案先後二次強盜犯行，事證明確，堪以認定。至被告方面
    雖聲請傳喚證人己○○，然己○○經本院屢次傳喚均未到案
    ，且本院認本件事證已明，亦無再予傳喚之必要，併此敘明
    。
三、論罪科刑部分：
(一)被告持以強盜財物之摺疊刀一把，雖未扣案，然既能持以脅
    迫被害人己○○、丁○○，並於拉扯過程中劃傷被害人丁○○，顯然足以傷害人之生命、身體，在客觀上對於人之生命
    、身體安全具有高度危險性，應屬刑法第330 條第1 項、第
    321 條第1 項第3 款所定之兇器，當無疑義。故核被告先後
    二次所為，均係犯刑法第330 條第1 項、第321 條第1 項第
    3 款之攜帶兇器強盜罪。其所犯上開二罪間，犯意各別、行
    為互殊，應予分論併罰。又本件被告行為時意識清楚，並未
    因精神障礙或其他心智缺陷，致欠缺或顯著降低辨識其行為
    違法或依其辨識而行為之能力乙節，業如前述，是被告就此
    部分所辯，亦非有理，自無從依刑法第19條之規定不罰或減
    輕其刑。
(二)本院爰審酌被告前僅有一次酒後駕車之公共危險前科，有臺
    灣高等法院被告前案紀錄表一份在卷可按，素行尚可，其犯
    罪之動機、目的在於貪圖不法利益，攜帶兇器之犯罪手段，
    對被害人及社會治安所造成之危害匪淺，惟強盜所得之財物
    僅約數千元，且旋經追回失物，被害人之損失尚非重大，兼
    衡被告犯罪後坦承主要犯罪事實，深具悔意，且雖本院認被
    告行為時並未因精神障礙或其他心智缺陷，致欠缺或「顯著
    」降低辨識其行為違法或依其辨識而行為之能力，然其至遲
    自93年間起即因精神方面疾病陸續至台北市立陽明醫院、新
    光吳火獅紀念醫院等處接受治療，甚至於97年2 月間曾至振
    興復健醫學中心精神醫學部住院治療，另自95年間起長期至
    上開台北市立聯合醫院中興院區接受詹佳真醫師之診治等情
    ，業如前述，並有上開醫院病歷資料各一份附卷可參，可認
    其或因受長期精神疾病困擾，致其自我控制能力多少受到影
    響，犯罪之情狀顯可憫恕，認縱科以法定最低刑度，猶有情
    輕法重之憾，檢察官起訴意旨具體求刑八年，亦稍嫌過重，
    爰依刑法第59條之規定予以酌減，而分別量處如主文所示之
    刑，並定其應執行之刑，以資懲儆。
(三)至被告持以為本案犯行之摺疊刀一把，業已於警方追捕過程
    中不慎遺失，嗣經警方帶同被告回現場尋找，亦無法覓得乙
    節，業據警方於被告警詢筆錄中載明，即已滅失，爰不併予
    宣告沒收，附此敘明。
據上論斷，應依刑事訴訟法第299 條第1 項前段，刑法第330 條
第1 項、第59條、第51條第5 款，判決如主文。
本案經檢察官陳旭華到庭執行職務。
中    華    民    國    98    年    12    月    31    日
                    刑事第十庭  審判長法  官   李幼妃
                                      法  官   鄭凱文
                                      法  官   張紹省
上列正本證明與原本無異。
如不服本判決，應於判決送達後10日內敘明上訴理由，向本院提
出上訴狀 (應附繕本) ，上訴於臺灣高等法院。其未敘述上訴理
由者，應於上訴期間屆滿後20日內向本院補提理由書「切勿逕送
上級法院」。
                                      書記官   周雅玲
中    華    民    國    98    年    12    月    31    日
附錄本案論罪科刑法條全文：
中華民國刑法第330條第1項
犯強盜罪而有第321 條第1 項各款情形之一者，處七年以上有期
徒刑。

司法院資訊處製作；財團法人民間司法改革基金會備份。
